---
Séries temporais - Decomposição de série
---

# DECOMPOSIÇÃO DE SÉRIES TEMPORAIS

## Instalação e Carregamento de Bibliotecas

```{r}
#install.packages('ggfortify')
#install.packages('tseries')
#install.packages('forecast')
library(ggfortify)
library(tseries)
library(forecast)
```

## Carregando a Base de Dados

```{r}
data(AirPassengers)
AP <- AirPassengers
```

O conjunto de dados `AirPassengers` contém o número mensal de passageiros de uma companhia aérea entre 1949 e 1960. Esta série já está estruturada como `ts` (time series), ou seja, possui frequência e datas embutidas.

## Análise Descritiva

### Classe dos Dados

```{r}
class(AP)
```

### Verificando Valores Ausentes

```{r}
sum(is.na(AP))
```

### Frequência da Série

```{r}
frequency(AP)
```

### Ciclo da Série

```{r}
cycle(AP)
```

### Resumo Estatístico

```{r}
summary(AP)
```

### Visualização da Série

Plotando o gráfico de series temporais com a função nativa

```{r}
plot(AP, xlab="Date", ylab="Número de Passageiros", main="Número de passageiros de 1949 a 1961")
```

```{r}
autoplot(AP) + labs(x ="Data", y = "Número de Passageiros", title="Número de passageiros de 1949 a 1961")
```

## Decomposição Aditiva

```{r}
decomposeAP <- decompose(AP,"additive")
autoplot(decomposeAP)

```

```{r}
decomposeAP <- decompose(AP,"additive")
plot(decomposeAP)

```

Para saber se temos uma boa decomposição devemos olhar o ruido e verificar se ele está aleatório. Neste caso aparenta term uma sazonalidade no final da serie.

Nesta abordagem, consideramos que a série é formada pela soma de três componentes: tendência + sazonalidade + ruído.

## Decomposição Multiplicativa

```{r}
decomposeAP <- decompose(AP,"multiplicative")
autoplot(decomposeAP)
```

```{r}
decomposeAP <- decompose(AP,"multiplicative")
plot(decomposeAP)
```

Aqui consideramos que os componentes se multiplicam (tendência \* sazonalidade \* ruído). É mais indicada quando a variabilidade aumenta com o tempo.

## Passo a Passo da Decomposição Manual

### 1. Ajuste Linear

```{r}
X<- AirPassengers
tempo <- time(X) # retorna um vetor de tempo
out <- lm(X ~ tempo)
plot(X)
lines(x = tempo, y =out$fitted.values, type = 'l', col = "red")

```

### 2. Ajuste polinomial

```{r}
X <- Nile
tempo <- as.numeric(time(X))
out1 <- lm(X~poly(tempo,2)) #polinomio de ordem 2
out2 <- lm(X~poly(tempo,6)) #polinomio de ordem 6
plot(X)
lines(x = tempo, y =out1$fitted.values, type = 'l', col = "red")
lines(x = tempo, y =out2$fitted.values, type = 'l', col = "blue")
```

### 3. Tendência por Média Móvel

Quando utilizamos o periodo igual ao quantidade de meses do ciclo dos dados, iremos neutralizar todo comportamento sazonal da série

```{r}
X <- AirPassengers
sma6 <- stats::filter(X, rep (1/6,6),sides =1)
sma12 <- stats::filter(X,rep(1/13,13),sides =1)
plot(X)
lines(x = X, y =sma6, type = 'l', col = "red")
lines(x = X, y =sma12, type = "l", col = "blue")
```

-   rep -\> pesos -- 1/12 nos 12 ultimos pontos

-   sides = 1 -\> valores passados

-   sides = 2 -\> media movel simetrica

-   rep (1/6) -\> últimos seis pontos

-   rep (1/12) -\> últimos 12 pontos

Quanto maior o numero de pontos, mais suavizado

### 4. Média Móvel Simétrica vs. Assimétrica

Comparando a média movel simetrica e considerando valores passados

```{r}
X<- AirPassengers
pass <- stats::filter(X, rep(1/5,5),sides =1)
sim <- stats::filter(X,rep(1/5,5),sides =2)
plot(X)
lines(x = X, y =pass, type = 'l', col = "red")
lines(x = X, y =sim, type = "l", col = "blue")
```

Média movel dos valores passados é sempre atrasada - uma vez que considera apenas valores passados. A mais utilizada é a simetrica por minimizar esse atraso

## Extração da Sazonalidade

```{r}
X <- AirPassengers
T<- stats::filter(X,rep(1/13,13),sides =2)
Z <- X - T
```

O Z é a serie sem a tendencia ou seja sazonalidade + ruido

A sazonalidade é feita pegando a media de cada mes. Ou seja pega todos os meses de janeiro e retira a media, pega todos os meses de fevereiro e retira a media.

Fazendo todo o processo e replicando ele temos a sazonaldiade

```{r}
n.periodos <- length(X)/12
MS <- t(matrix(data = Z, nrow = 12))
S <- colMeans(MS, na.rm = 'T')
S <- ts(rep(S,n.periodos),start = start(X) , frequency = frequency(X))
S
```

## \## Ruído / Resíduos: E = X - T - S

```{r}
E <- X -  T - S
plot(cbind(X,T,S,E), main =, plot.type= 'm', lwd = 2)
```
