---
title: "Modelos ARMA e ARIMA"
output: html_notebook
editor_options: 
  markdown: 
    wrap: 72
---

# Adequação de Modelos

Nesta aula, vamos discutir a metodologia para adequar modelos ARMA
(Autorregressivo Média Móvel) e ARIMA (Autorregressivo Integrado Média
Móvel) a séries temporais. Esses modelos são poderosos para descrever e
prever o comportamento de dados sequenciais ao longo do tempo.

```{r}
# Carregando as bibliotecas necessárias
# install.packages('forecast') # 
library(forecast) # Contém funções para análise e previsão de séries temporais, incluindo auto.arima
library(tseries) # Fornece funções para análise de séries temporais, como testes de estacionariedade (KPSS)
library(ggplot2) # Útil para criar gráficos de alta qualidade
```

## Simulação de um Modelo ARIMA

Um modelo ARIMA é definido por três parâmetros: p, d e q, onde:

-   p: Ordem do componente autorregressivo (AR). Indica quantos valores
    passados da série são usados para prever o valor atual.
-   d: Ordem da diferenciação (I - de "Integrated"). Representa o número
    de vezes que a série precisa ser diferenciada para se tornar
    estacionária.
-   q: Ordem do componente de média móvel (MA). Indica quantos erros de
    previsão passados são usados para prever o valor atual. A parte AR
    modela a dependência da série em seus próprios valores passados,
    enquanto a parte MA modela a dependência nos erros aleatórios
    passados. A parte I lida com a não estacionariedade da série.

Neste exemplo, simulamos uma série temporal que segue um modelo
ARIMA(1,1,1). Isso significa que o valor atual depende do valor anterior
(AR(1)), a série foi diferenciada uma vez para se tornar estacionária
(I(1)), e o valor atual também depende do erro de previsão anterior
(MA(1)).

```{r}
set.seed(99) # Define uma semente para garantir a reprodutibilidade da simulação
# Simulando uma série com modelo ARIMA(1,1,1)
# 'n' é o número de observações na série simulada
# 'model' é uma lista que especifica a ordem (p, d, q) e os coeficientes dos componentes AR e MA
# 'ar = 0.6' significa que o coeficiente do termo AR de primeira ordem é 0.6
# 'ma = 0.5' significa que o coeficiente do termo MA de primeira ordem é 0.5
x <- arima.sim(n = 1000, model = list(order = c(1,1,1), ar = 0.6 , ma = 0.5))
plot.ts(x, main="Série Simulada ARIMA(1,1,1)", ylab="Valores", col="blue")
```

### *Teste de Estacionaridade* 

A estacionariedade é uma propriedade crucial para aplicar modelos
ARMA/ARIMA. Uma série temporal estacionária tem propriedades
estatísticas (média e variância) que não mudam ao longo do tempo. Muitos
modelos de séries temporais assumem estacionariedade.

Teste KPSS O Teste KPSS (Kwiatkowski-Phillips-Schmidt-Shin) é um teste
estatístico para verificar a hipótese nula de que uma série temporal é
estacionária em torno de uma média constante ou uma tendência.

Hipótese Nula (H0): A série é estacionária. Hipótese Alternativa (Ha): A
série não é estacionária. Um p-valor baixo (tipicamente \< 0.05) nos
leva a rejeitar a hipótese nula, indicando que a série provavelmente não
é estacionária.

```{r}
kpss_result <- kpss.test(x)
print(kpss_result)

if (kpss_result$p.value < 0.05) {
  print("Rejeitamos a hipótese nula: A série não é estacionária.")
} else {
  print("Falha ao rejeitar a hipótese nula: A série é estacionária.")
}
```

Como a série simulada com um componente de integração (d=1) não é
estacionária, precisamos transformá-la para torná-la estacionária.

### Determinação do Número de Diferenciações Necessárias

A diferenciação é uma técnica comum para remover a não estacionariedade
causada por tendências. Diferenciar uma série significa subtrair o valor
anterior do valor atual. A função `ndiffs` do pacote forecast estima o
número de diferenciações necessárias para tornar uma série temporal
estacionária usando o teste KPSS (por padrão, mas outros testes estão
disponíveis). O parâmetro alpha define o nível de significância para o
teste.

```{r}
d <- ndiffs(x, alpha = 0.05)
print(paste("Número de diferenciações necessárias: ", d))
```

### Aplicando as Diferenciações

Aplicamos a função diff com o número de diferenciações d para
transformar a série original x em uma série estacionária w.

```{r}
w <- diff(x, differences = d)
plot.ts(w, main="Série Estacionária (após diferenciação)", ylab="Valores", col="blue")
```

## Análise da Série Estacionária

Uma vez que a série é estacionária, podemos analisar seus padrões de
autocorrelação para nos ajudar a identificar as ordens apropriadas (p e
q) para os componentes AR e MA.

A Função de Autocorrelação (ACF) plota as correlações entre a série e
seus próprios valores defasados no tempo. Ela nos ajuda a identificar a
ordem do componente MA (q). Um corte abrupto na ACF após uma certa
defasagem sugere essa ordem. Um decaimento gradual sugere um componente
AR.

A Função de Autocorrelação Parcial (PACF) plota as correlações entre a
série e seus valores defasados, removendo o efeito das defasagens
intermediárias. Ela é útil para identificar a ordem do componente AR
(p). Um corte abrupto na PACF após uma certa defasagem sugere essa
ordem. Um decaimento gradual sugere um componente MA.

```{r}
print(acf(w, main="Função de Autocorrelação (ACF)"))
print(pacf(w, main="Função de Autocorrelação Parcial (PACF)"))
```

Na análise da ACF e PACF da série diferenciada simulada, os padrões
podem não ser perfeitamente claros devido à natureza estocástica dos
dados. No entanto, geralmente procuramos por defasagens significativas
que ultrapassam os limites de confiança (as linhas azuis tracejadas).

## Ajustando Modelos AR, MA e ARMA

Com base na análise da ACF e PACF (e possivelmente em outros critérios
como AIC e BIC), podemos tentar ajustar diferentes modelos AR, MA ou
ARMA à série estacionária.

Verificando um Modelo AR Um modelo Autorregressivo de ordem p (AR(p))
assume que o valor atual da série é uma combinação linear dos seus p
valores anteriores, mais um termo de erro aleatório.

Supondo que, após analisar a PACF, observamos uma queda significativa
após a quarta defasagem, poderíamos considerar um modelo AR(4).

```{r}
AR <- arima(w, order = c(4,0,0), include.mean = FALSE)
E_AR <- AR$residuals
```

## Análise Gráfica dos Resíduos do Modelo AR

Os resíduos de um bom modelo de série temporal devem se comportar como
ruído branco: não devem apresentar padrões de autocorrelação, devem ter
média zero e variância constante, e idealmente devem ser normalmente
distribuídos.

```{r}
plot(E_AR, main="Resíduos do Modelo AR(4)", ylab="Resíduos", col="blue")
acf(E_AR, main="ACF dos Resíduos AR(4)")
pacf(E_AR, main="PACF dos Resíduos AR(4)")
qqnorm(E_AR)
qqline(E_AR, col = "red")
```

### Testes Estatísticos para Validar o Modelo AR

Realizamos testes formais para verificar as propriedades dos resíduos.

Temos que verificar se nossos resíduos são:

-   Normais

-   Independentes

-   Estacionários

#### Teste de Estacionaridade - KPSS

```{r}
kpss_result_AR <- kpss.test(E_AR)
print(kpss_result_AR)
```

#### Teste de Independência - Ljung-Box

O Teste de Ljung-Box é usado para verificar se há alguma autocorrelação
significativa em um conjunto de dados de séries temporais. A hipótese
nula é que os dados são independentemente distribuídos (ou seja, não há
autocorrelação). Um p-valor baixo sugere que há autocorrelação
significativa nos resíduos, o que indica que o modelo pode não ser
adequado. O parâmetro lag especifica o número máximo de defasagens a
serem consideradas, e fitdf representa o número de graus de liberdade
perdidos devido aos parâmetros ajustados no modelo (neste caso, 4 para o
AR(4)).

```{r}
box_result_AR <- Box.test(E_AR, lag = 20, type = "Ljung-Box", fitdf = 4)
print(box_result_AR)
if (box_result_AR$p.value > 0.05) {
  print("Falha ao rejeitar a hipótese nula: Os resíduos são independentes.")
} else {
  print("Rejeitamos a hipótese nula: Os resíduos não são independentes.")
}
```

#### Teste de Normalidade - Shapiro-Wilk

O Teste de Shapiro-Wilk é um teste para verificar se uma amostra de
dados veio de uma população normalmente distribuída. A hipótese nula é
que os dados são normalmente distribuídos. Um p-valor baixo sugere que
os resíduos não são normalmente distribuídos.

```{r}
shapiro_result_AR <- shapiro.test(E_AR)
print(shapiro_result_AR)
if (shapiro_result_AR$p.value > 0.05) {
  print("Falha ao rejeitar a hipótese nula: Os resíduos seguem uma distribuição normal.")
} else {
  print("Rejeitamos a hipótese nula: Os resíduos não seguem uma distribuição normal.")
}
```

### Verificando um Modelo MA

Um modelo de Média Móvel de ordem q (MA(q)) assume que o valor atual da
série é uma combinação linear dos q erros aleatórios passados.

Supondo que, após analisar a ACF, observamos uma queda significativa
após a sexta defasagem, poderíamos considerar um modelo MA(6).

```{r}
MA <- arima(w, order = c(0,0,6), include.mean = FALSE)
E_MA <- MA$residuals
```

### Análise Gráfica dos Resíduos do Modelo MA

Similar à análise dos resíduos do modelo AR, examinamos os gráficos de
ACF, PACF e o QQ-plot dos resíduos do modelo MA para verificar se eles
se aproximam do ruído branco.

```{r}
plot(E_MA, main="Resíduos do Modelo MA(6)", ylab="Resíduos", col="blue")
acf(E_MA, main="ACF dos Resíduos MA(6)")
pacf(E_MA, main="PACF dos Resíduos MA(6)")
qqnorm(E_MA)
qqline(E_MA, col = "red")
```

### Testes Estatísticos para Validar o Modelo MA

Aplicamos os mesmos testes estatísticos (KPSS, Ljung-Box e Shapiro-Wilk)
aos resíduos do modelo MA(6). O número de graus de liberdade para o
teste de Ljung-Box agora é 6 (a ordem do modelo MA).

#### Teste de Estacionaridade - KPSS

```{r}
kpss_result_MA <- kpss.test(E_MA)
print(kpss_result_MA)
```

#### Teste de Independência - Ljung-Box

```{r}
box_result_MA <- Box.test(E_MA, lag = 20, type = "Ljung-Box", fitdf = 6)
print(box_result_MA)
if (box_result_MA$p.value > 0.05) {
  print("Falha ao rejeitar a hipótese nula: Os resíduos são independentes.")
} else {
  print("Rejeitamos a hipótese nula: Os resíduos não são independentes.")
}
```

#### Teste de Normalidade - Shapiro-Wilk

```{r}
shapiro_result_MA <- shapiro.test(E_MA)
print(shapiro_result_MA)
if (shapiro_result_MA$p.value > 0.05) {
  print("Falha ao rejeitar a hipótese nula: Os resíduos seguem uma distribuição normal.")
} else {
  print("Rejeitamos a hipótese nula: Os resíduos não seguem uma distribuição normal.")
}
```

### Verificando um Modelo ARMA

Um modelo ARMA(p,q) combina os componentes autorregressivo (AR(p)) e de
média móvel (MA(q)).

Supondo que, após analisar a ACF e PACF, observamos padrões que sugerem
a necessidade de ambos os componentes, e tentamos um modelo ARMA(1,1).

```{r}
ARMA <- arima(w, order = c(1,0,1), include.mean = FALSE)
E_ARMA <- ARMA$residuals
```

### Análise Gráfica dos Resíduos do Modelo ARMA

Novamente, analisamos graficamente os resíduos do modelo ARMA(1,1).

```{r}
plot(E_ARMA, main="Resíduos do Modelo ARMA(1,1)", ylab="Resíduos", col="blue")
acf(E_ARMA, main="ACF dos Resíduos ARMA(1,1)")
pacf(E_ARMA, main="PACF dos Resíduos ARMA(1,1)")
qqnorm(E_ARMA)
qqline(E_ARMA, col = "red")
```

### Testes Estatísticos para Validar o Modelo ARMA

Aplicamos os testes estatísticos aos resíduos do modelo ARMA(1,1). O
número de graus de liberdade para o teste de Ljung-Box agora é 1 (para o
AR) + 1 (para o MA) = 2.

#### Teste de Estacionaridade - KPSS

```{r}
kpss_result_ARMA <- kpss.test(E_ARMA)
print(kpss_result_ARMA)
```

#### Teste de Independência - Ljung-Box

```{r}
box_result_ARMA <- Box.test(E_ARMA, lag = 20, type = "Ljung-Box", fitdf = 2)
print(box_result_ARMA)
if (box_result_ARMA$p.value > 0.05) {
  print("Falha ao rejeitar a hipótese nula: Os resíduos são independentes.")
} else {
  print("Rejeitamos a hipótese nula: Os resíduos não são independentes.")
}
```

#### Teste de Normalidade - Shapiro-Wilk

```{r}
shapiro_result_ARMA <- shapiro.test(E_ARMA)
print(shapiro_result_ARMA)
if (shapiro_result_ARMA$p.value > 0.05) {
  print("Falha ao rejeitar a hipótese nula: Os resíduos seguem uma distribuição normal.")
} else {
  print("Rejeitamos a hipótese nula: Os resíduos não seguem uma distribuição normal.")
}
```

### Comparação de Modelos

Além da análise dos resíduos, podemos comparar diferentes modelos usando
critérios de informação como o Critério de Informação de Akaike (AIC) e
o Critério de Informação Bayesiano (BIC). Modelos com AIC e BIC menores
são geralmente preferíveis, pois oferecem um bom ajuste com menor
complexidade (penalizam modelos com muitos parâmetros).

Modelo AR(4)

```{r}
AR
```

Modelo MA(6)

```{r}
MA
```

Modelo ARMA(1,1)

```{r}
ARMA
```

Analisando os valores de AIC e BIC desses modelos, podemos ter uma ideia
de qual deles oferece o melhor compromisso entre ajuste aos dados e
parcimônia.

O sigma é uma medida da variabilidade não explicada pelo modelo. Quanto
menor esse valor, menor a variância dos resíduos, e melhor o modelo se
ajusta aos dados (assumindo que os resíduos sejam realmente ruído
branco). Ele nos diz quanta "aleatoriedade" ou "ruído" ainda resta na
série depois que foi modelado.

Modelo de Séries Temporais auto.arima()

A função auto.arima do pacote forecast tenta encontrar automaticamente a
melhor ordem (p, d, q) para um modelo ARIMA para uma dada série
temporal. Ela considera várias combinações de ordens e seleciona o
modelo com o menor AIC (ou BIC, dependendo das configurações).

```{r}
auto_model <- auto.arima(x)
summary(auto_model)
```

O resultado de summary(auto_model) mostrará a ordem ARIMA selecionada,
os coeficientes estimados e outras informações relevantes sobre o modelo
ajustado automaticamente.

Exemplos com Bases Prontas do R Vamos agora aplicar esses conceitos a
algumas bases de dados de séries temporais que já estão disponíveis no
R.

Exemplo 1: Série AirPassengers Esta série representa o número total
mensal de passageiros de companhias aéreas internacionais (em milhares)
entre 1949 e 1960. Ela é conhecida por ter uma tendência e sazonalidade.
