---
title: "Seleção de Variáveis com Stepwise e Lasso no R"
output: html_notebook
editor_options: 
  markdown: 
    wrap: sentence
---

# Seleção de Variáveis com Stepwise e Lasso no R

A seleção de variáveis é uma etapa crucial na modelagem estatística.
Dois métodos comuns são:

## Stepwise (AIC)

Algoritmo iterativo que inclui ou remove variáveis com base no critério de informação de Akaike (AIC).
O AIC penaliza modelos muito complexos e favorece os mais parcimoniosos.

-   **Forward**: começa sem variáveis e vai adicionando uma a uma.
-   **Backward**: começa com todas e vai removendo.
-   **Both**: combina as duas abordagens.

## Lasso (Least Absolute Shrinkage and Selection Operator)

Técnica de regularização que impõe uma penalidade L1 sobre os coeficientes.
Essa penalização reduz alguns coeficientes a exatamente zero, realizando seleção de variáveis.
É especialmente útil quando temos muitas variáveis correlacionadas.

#### Carregando bibliotecas necessárias

```{r}
library(MASS)         # stepAIC
library(glmnet)       # Lasso
library(caret)        # Pré-processamento
library(dplyr)        # Manipulação de dados
library(ggplot2)      # Visualização
library(tibble)
library(tidyr)        # Para pivot_longer
library(GGally)       # Análise gráfica de correlação
```

### Carregando a base Boston (disponível no pacote MASS)

```{r}
data("Boston", package = "MASS")
df <- Boston
str(df)
```

Detalhamento da Base de Dados

A base **Boston** possui 506 observações e 14 variáveis numéricas:

-   **crim**: taxa de criminalidade per capita.

-   **zn**: proporção de terrenos residenciais com lotes maiores que 25.000 pés quadrados.

-   **indus**: proporção de hectares de negócios não varejistas por cidade.

-   **chas**: variável binária (1 se faz limite com o rio Charles; 0 caso contrário).

-   **nox**: concentração de óxidos nítricos (partes por 10 milhões).

-   **rm**: número médio de cômodos por residência.

-   **age**: proporção de unidades ocupadas por proprietários construídas antes de 1940.

-   **dis**: distâncias ponderadas para cinco centros de emprego de Boston.

-   **rad**: índice de acessibilidade às rodovias radiais.

-   **tax**: taxa de imposto de propriedade por \$10.000.

-   **ptratio**: razão aluno/professor por cidade.

-   **black**: 1000(Bk - 0.63)\^2 onde Bk é a proporção de negros por cidade.

-   **lstat**: % de status baixo da população.

-   **medv**: valor médio das casas ocupadas pelos proprietários (alvo).

```{r}
summary(df$crim)
```

Histograma - Distribuiçãod e dados

```{r}

par(mfrow = c(4, 4), mar = c(3, 3, 2, 1))
for (var in names(df)) {
  hist(df[[var]], main = paste("Histograma de", var), xlab = var, col = "skyblue", border = "white")
}
par(mfrow = c(1, 1))
```

### Correlação

```{r}
cor_matrix <- cor(df)
round(cor_matrix["medv",], 2)

# Visualizando graficamente a correlação
GGally::ggcorr(df, label = TRUE, label_round = 2, label_size = 3, hjust = 0.75) +
  ggtitle("Correlação entre variáveis")
```

# Separando variável resposta e preditoras

```{r}
y <- df$medv  # variável resposta: valor médio das casas
X <- df %>% select(-medv)
```

# Stepwise com stepAIC (modelo linear)

```{r}
modelo_full <- lm(medv ~ ., data = df)
modelo_step <- stepAIC(modelo_full, direction = "both", trace = FALSE)
summary(modelo_step)
```

## Avaliação do modelo Stepwise

```{r}
pred_step <- predict(modelo_step, newdata = df)
mse_step <- mean((y - pred_step)^2)
r2_step <- 1 - sum((y - pred_step)^2) / sum((y - mean(y))^2)
aic_step <- AIC(modelo_step)
cat("MSE Stepwise:", mse_step, "\nR² Stepwise:", r2_step, "\nAIC:", aic_step, "\n")
```

# Padronizando as variáveis preditoras

Podemos obsevar que as escalas entre as preditores alteram muito, por isso é sugerido que se realize o escalonamento.

```{r}
X_scaled <- scale(X)
```

# Lasso com glmnet

```{r}
set.seed(123)
x_matrix <- as.matrix(X_scaled)
y_vec <- as.numeric(y)
cv_lasso <- cv.glmnet(x_matrix, y_vec, alpha = 1, nfolds = 10)
plot(cv_lasso)
```

O gráfico mostra:

-   O eixo x : valores de lambda (em escala log).

-   O eixo y : erro médio de validação cruzada.

-   As barras verticais indicam erro padrão.

-   \-**lambda.min**: valor de lambda com menor erro médio.
    `lambda.min` (modelo mais simples, porém robusto).

```{r}
cv_lasso$lambda.min
log(cv_lasso$lambda.min)
```

# Melhor lambda e coeficientes

```{r}
best_lambda <- cv_lasso$lambda.min
modelo_lasso <- glmnet(x_matrix, y_vec, alpha = 1, lambda = best_lambda)
coef_lasso <- coef(modelo_lasso)
coef_lasso
```

# Avaliação do modelo Lasso

```{r}
pred_lasso <- predict(modelo_lasso, s = best_lambda, newx = x_matrix)
mse_lasso <- mean((y_vec - pred_lasso)^2)
r2_lasso <- 1 - sum((y_vec - pred_lasso)^2) / sum((y_vec - mean(y_vec))^2)
aic_lasso <- length(y_vec) * log(mse_lasso) + 2 * sum(coef_lasso != 0)
cat("MSE Lasso:", mse_lasso, "\nR² Lasso:", r2_lasso, "\nAIC:", aic_lasso, "\n")
```

# Comparação

```{r}
resultados <- tibble(
  Modelo = c("Stepwise", "Lasso"),
  MSE = c(mse_step, mse_lasso),
  R2 = c(r2_step, r2_lasso),
  AIC = c(aic_step, aic_lasso)
)

print(resultados)

# Visualização
resultados %>% 
  pivot_longer(cols = c(MSE, R2, AIC), names_to = "Metrica", values_to = "Valor") %>% 
  ggplot(aes(x = Modelo, y = Valor, fill = Modelo)) +
  geom_col(position = "dodge") +
  facet_wrap(~Metrica, scales = "free") +
  labs(title = "Comparação entre Stepwise e Lasso") +
  theme_minimal()
```

# Variáveis Selecionadas por Cada Método

```{r}
variaveis_step <- names(coef(modelo_step))[-1]  # exclui intercepto
variaveis_lasso <- rownames(coef_lasso)[which(coef_lasso[,1] != 0)][-1]  # exclui intercepto

cat("Variáveis Stepwise:\n"); print(variaveis_step)
cat("\nVariáveis Lasso:\n"); print(variaveis_lasso)
```

# Considerações Finais

Conclusões:

-   O modelo Stepwise escolheu variáveis baseado no critério AIC, usando técnica de inclusão/remoção de variáveis.

-   O Lasso utilizou validação cruzada para encontrar a penalização ótima que zera coeficientes irrelevantes.

-   Comparando MSE, R² e AIC, avaliamos a qualidade e parcimônia dos modelos.
