---
title:"Transformação de Variáveis em R"
output: html_notebook
---

Carregamento de pacotes

```{r}
library(tidyverse)     # manipulação e visualização de dados
library(caret)         # dummyVars para One-Hot Encoding
library(scales)        # rescale para normalização
```

## 1. Carregar os dados

Nesta etapa, carregamos o dataset `adult.data.csv`, que é um clássico conjunto de dados usado em machine learning.

```{r}
adult <- read.csv("adult.data.csv", header = TRUE)
head(adult)
```

## 2. Separar preditoras e alvo

Dividimos as variáveis independentes (X) da variável dependente (y).

```{r}
variaveis_preditoras <- adult[, 1:14]
alvo <- adult$income
```

## 3. Codificação da variável alvo com LabelEncoder

Convertendo a variável alvo para 0 e 1.

```{r}
alvo <- factor(alvo)
alvo <- as.numeric(alvo) - 1
table(alvo)
```

Obs.: factor() é usado para transformar variáveis categóricas (nominais ou ordinais) em um tipo especial de vetor chamado fator, que contempla níveis.

## 🔴 Exemplo: Por que não usar LabelEncoder em variáveis nominais não dicotômicas

Neste exemplo, aplicamos um LabelEncoder na variável categórica `workclass`. Vamos visualizar os valores codificados.

```{r}

workclass_cod <- as.numeric(factor(variaveis_preditoras$workclass))

# Visualizando os códigos atribuídos
levels_workclass <- levels(factor(variaveis_preditoras$workclass))
data.frame(categoria = levels_workclass, codigo = seq_along(levels_workclass))

```

## 4. One-Hot Encoding de variáveis categóricas

Transforma variáveis categóricas em colunas binárias (dummies).

```{r}
categoricas <- c("workclass", "education", "marital.status", "occupation",
                 "relationship", "race", "gender", "native.country")

variaveis_dummies <- dummyVars("~ .", data = variaveis_preditoras[, categoricas])
dummies_df <- as.data.frame(predict(variaveis_dummies, variaveis_preditoras))
dummies_df
```

```{r}
variaveis_numericas <- variaveis_preditoras[, setdiff(names(variaveis_preditoras), categoricas)]
variaveis_transformadas <- cbind(variaveis_numericas, dummies_df)
variaveis_transformadas
```

## 5. Padronização com z-score

Centraliza os dados em média 0 e desvio padrão 1.

```{r}
padronizadas <- scale(variaveis_transformadas)
padronizadas_df <- as.data.frame(padronizadas)
padronizadas_df
```

```{r}
print(summary(padronizadas_df$capital.loss))
```

## 6. Normalização com Min-Max

Escala os dados para o intervalo entre 0 e 1.

```{r}
normalizadas_df <- as.data.frame(lapply(variaveis_transformadas, rescale))
normalizadas_df
```

```{r}
summary(normalizadas_df$capital.loss)
```

## 7. Visualização comparativa (histograma)

Compara distribuições das variáveis antes/depois da transformação usando histogramas.

```{r}
vars_num <- c("age", "fnlwgt", "educational.num", "capital.gain", "capital.loss", "hours.per.week")

for (var in vars_num) {
  par(mfrow = c(1, 3))
  hist(variaveis_transformadas[[var]], main = paste("Original -", var), col = "skyblue", xlab = var)
  hist(padronizadas_df[[var]], main = paste("Padronizado -", var), col = "orange", xlab = var)
  hist(normalizadas_df[[var]], main = paste("Normalizado -", var), col = "green", xlab = var)
  par(mfrow = c(1, 1))
}
```

## ✅ Conclusões

-   **LabelEncoder**: Adequado apenas para variáveis binárias.
-   **One-hot**: Obrigatório para variáveis categóricas nominais.
-   **Padronização**: Melhora performance de modelos como regressão e PCA.
-   **Normalização**: Necessária para KNN, SVM e redes neurais.
-   **Visualização**: Fundamental para compreender alterações na distribuição dos dados.
